臺灣高等法院民事判決　　　　　　　　 94年度上易字第248號
上　訴　人　交通部台灣鐵路管理局
法定代理人　徐達文
訴訟代理人　吳美津律師
複代理人　　彭亭燕律師
被　上訴人　甲○○
法定代理人　龔明貴
　　　　　　許月英
訴訟代理人　李國煒律師
當事人間請求損害賠償事件，上訴人對於中華民國94年 1月13日
臺灣桃園地方法院92年度重訴字第29號第一審判決提起上訴，本
院於94年7月20日言詞辯論終結，判決如下：
    主      文
原判決關於命上訴人給付超過新臺幣971,118元及自民國92年1月
22日起至清償日止按週年利率5%計算之利息部分，及該部分假執
行之宣告均廢棄。
上開廢棄部分，被上訴人在第一審之訴及其假執行之聲請均駁回
。
其餘上訴駁回。
第二審訴訟費用由上訴人負擔99%，餘由被上訴人負擔。
    事　實　及　理　由
一、被上訴人起訴主張：
  (一)被上訴人於91年 7月26日，自中壢車站上車搭乘交通部台灣
    鐵路管理局（以下簡稱鐵路局）1517班次南下平快列車，該
    列車於埔心車站進站前，因車身搖晃且車門未關，致行車間
    將被上訴人拋出車外，鐵路局負有關閉車門並保持行車中車
    門關閉之義務，竟過失未為之，造成被上訴人摔落車外，受
    有頭部外傷合併嚴重腦挫傷、開放性顱骨骨折、左側額骨骨
    折、臉部、頭部撕裂傷及暫時失語症等傷害。
  (二)上訴人主張事故之發生係因被上訴人於列車行進中，站立車
    門邊及被上訴人自行開啟車門云云，並未舉證以實其說，其
    主張並不可採。而上訴人主張其有於事故車廂張貼「為了您
    的安全，行駛中請不要站在門口」之標語，但其所提出之照
    片非系爭事故發生日之現場照片，縱有標語，是否於明顯處
    為之？仍不得認上訴人未違反消費者保護法（以下簡稱消保
    法）第7條第2項之規定。
  (三)被上訴人係頭部開刀，並非一般小手術，且斯時被上訴人意
    識不清，頭部外傷併嚴重腦震盪併顱骨骨折，臉部撕裂傷，
    雙腳挫傷，顱骨缺損。術後需避免感染及保持安靜，故住升
    等病房之病房差額新臺幣（下同） 6,000元係醫療所必要。
    侵權行為所生之損害賠償請求權，除全民健康保險法所規定
    應由全民健康保險局代位請求者外，並不因受領健保給付，
    而喪失其請求權，上訴人主張健保給付應扣除，為無理由。
    被上訴人之教育程度已達大學程度，而在未經此傷害前成績
    相當優秀，復無所謂勞工保險條例係按「體力勞動者」為標
    準而定者，縱將來係從事勞心工作，被上訴人之損害，亦不
    應就減少勞動能力比率酌減，又實務見解多認不得以殘廢給
    付標準日比例計算勞動能力減損之比率。關於慰撫金部分，
    被上訴人因系爭事故住院16日，足見被上訴人所受損害和驚
    嚇非輕，尤其是女性愛美之心，更因此事件造成被上訴人學
    習受阻、惡夢連連，並使被上訴人中斷學業避居鄉下，原審
    判令上訴人給付40萬元，並未過高。
  (四)答辯聲明：上訴駁回。
二、上訴人則以：
  (一)被上訴人發生墜車事故，並非肇因於車門無法關閉之緊急危
    險所致，無消費者保護法之適用：
    被上訴人發生墜車事故，係因伊於車未停妥前，即離開車廂
    站在車門口，且自行打開車門所致，此由證人張阿材警訊筆
    錄證言可知，被上訴人係自行走到車門邊，被上訴人原審庭
    訊時自承；「我旁邊沒有人」，且依證人涂高夫於本院證言
    可知，系爭車輛於中壢站出站前車門確有關好，可知上訴人
    並無管理上之瑕疵，況上訴人業於車門附近設立警告標示，
    依因果關係理論可知，若被上訴人無前開行為，則必不會發
    生墜車之事故，足見本件事做純屬被上訴人個人行為所致，
    與上訴人並無關聯，並無消保法之適用。
  (二)原審判決准許被上訴人請求之金額不合理：
    1.醫藥費部分：
      病房差額費 6,000元係因未住健保病房所支出者，但病房
      之好壞並不影響醫療品質，升等病房並非必要，應予扣除
      。健保給付部分，由於被上訴人並未實際支出該部分之款
      項，依損害賠償以填補實質損害之法理可知，被上訴人之
      請求為無理由。
    2.喪失勞動能力部分：
      勞工保險條例第 53條附表所載殘廢等級制作4至15級係按
      「體力勞動者」為標準而擬定減少勞動能力比率，對商人
      、公務員、教員等「智力勞動者」並不完全可以適用。故
      於實際運用時，宜斟酌被害人之職業、智能、性向、年齡
      、再教育等因素「加以適當調整（增減）」。依被上訴人
      之情形及其就讀之科系以觀，衡情未來係從事勞心工作，
      應就前開附表所載減少勞動能力比率，予以「酌減」。況
      依勞工保險殘廢給付標準全殘與第13級殘障保險給付比率
      以觀，給付之比例為5%，被上訴人勞動能力僅減損5%，而
      非原審認定之23%。
    3.慰撫金部分：
      被上訴人因本件事禍住院僅 4日，被上訴人亦自承因本事
      故僅請假數日即返校上課，且被上訴人於原審庭訊時，亦
      能對答自如，足認被上訴人學業狀況及語言功能所受影響
      並非重大，原審判決命上訴人給付40萬元，實屬過高。
  (三)過失比率計算不當：
    所謂與有過失，「係指被害人茍能盡善良管理人之注意，即
    得避免其損害之發生或擴大，乃竟不注意，致有損害發生或
    擴大之情形而言。」。旅客乘車應遵守鐵路有關安全法令，
    及站、車人員之指導。次按過失相抵之成立要件，須被害人
    之過失行為與加害人之加害行為共同成立同一損害，或損害
    發生後，因被害人之過失行為，致其損害擴大，且行為與結
    果有相當因果關係，始有適用。本件事故之發生，係因被上
    訴人急於下車而於車未停妥前，即離開車廂站在車門口，且
    自行打開車門所致，上訴人並無過失可言，縱認上訴人亦有
    過失，亦不應負較被上訴人為重之責任等語置辯。
  (四)上訴聲明：
    1.原判決不利於上訴人部分廢棄。
    2.上開廢棄部分，被上訴人在第一審之訴及其假執行之聲請
      均駁回。
三、兩造不爭執之事項
    被上訴人主張於91年 7月26日，自中壢車站上車搭乘上訴人
    鐵路局1517班次南下平快列車至埔心車站，該火車於埔心車
    站進站前，被上訴人自車門摔落車外，造成被上訴人頭部外
    傷合併嚴重腦挫傷、開放性顱骨骨折、左側額骨骨折、臉部
    、頭部撕裂傷及暫時失語症狀等傷害之事實，業據被上訴人
    提出診斷證明、火車定期票、乘車證明為證，且為上訴人所
    不爭執，堪信為真正。
四、兩造爭執事項：
    被上訴人請求上訴人就其過失負損害賠償責任，被上訴人否
    認應負賠償責任，經原審判決後，上訴人就醫藥費用、喪失
    或減少勞動能力、慰撫金不服提起上訴。（本院按：被上訴
    人於原審將被上訴人之列車長蔡建德列為被告，請求負連帶
    賠償責任，原審駁回被上訴人對蔡建德之請求，被上訴人未
    據聲明不服，則未繫屬本院部分，不予贅述）。
  (一)本件適用消保法之規定：
    1.按從事設計、生產、製造商品或提供服務之企業經營者，
      於提供商品流通進入市場，或提供服務時，應確保該商品
      或服務，符合當時科技或專業水準可合理期待之安全性。
      企業經營者違反前開規定，致生損害於消費者或第三人時
      ，應負連帶賠償責任。但企業經營者能證明其無過失者，
      法院得減輕其賠償責任。消保法第 7條第1、2項定有明文
      。是提供服務之企業經營者，應受消費者保護法規定之無
      過失責任規範。按企業經營者主張其服務於提供時，符合
      當時科技或專業水準可合理期待之安全性者，就其主張之
      事實負舉證責任，消保法第7條之 1第1項定有明文。消保
      法之服務責任是一種無過失責任，提供服務之企業經營者
      之所以須就損害之發生負損害賠償責任，係因其提供之服
      務具有安全或衛生之危險，並非因其就損害賠償之發生有
      故意或過失，亦非被推定其就損害賠償之發生有故意或過
      失，故企業經營者不得舉證證明其就損害之發生並無過失
      ，而主張完全免責，僅能依據消保法第7條第3項但書之規
      定，請求法院減輕其賠償責任而已。是企業經營者縱使主
      張其無過失可言，亦無法免責。惟企業經營者得依據消保
      法第7條之1規定，主張其提供之服務合於通常可合理期待
      之安全性或提供服務時符合科技專業水準，藉以免除其損
      害賠償責任，此為無過失責任之限制。是本院自應審究上
      訴人所提供之運送服務，是否符合當時科技或專業水準可
      合理期待之安全性者，如是，始能免除其損害賠償責任。
      查，本件上訴人係以提供運送服務為營業者，被上訴人則
      係以消費為目的而接受上訴人所提供之運送服務，被上訴
      人就上訴人所提供之運送服務所生之爭議，自為消費者保
      護法所規範之對象，上訴人抗辯本件無消保法之適用，洵
      無可採。
    2.被上訴人主張上訴人用以載客系爭列車車廂屬老舊之手動
      拉門車廂，並非自動門，不具備符合現今科技或專業水準
      可合理期待之安全性，且遇有行車時車門未關閉之緊急狀
      況，未於明顯處標示警告標示及緊急處理危險之方法等語
      ，上訴人則以前詞置辯。查，被上訴人主張其搭乘上訴人
      所提供之系爭列車，在進入埔心車站前因車廂車門未關閉
      ，系爭列車進站前震動造成伊摔落車外受傷；上訴人則抗
      辯系爭列車無安全上危險，亦即抗辯以系爭列車提供運送
      服務，符合當時科技或專業水準可合理期待之安全性，則
      依前揭規定，自應由上訴人就其抗辯事實負舉證責任，否
      則，無論上訴人對其未能確保系爭列車所提供運送服務無
      安全上危險是否有過失，就被上訴人所受損害，均應負損
      害賠償責任。系爭列車車廂屬舊型車種，列車車門是採人
      工手動方式開關，業據原審被告即列車長蔡建德於警訊時
      陳稱：「該車廂是普通車的車廂，需要人工拉桿，並不是
      自動門，可以全部關起，該車次有8節車廂，2節行李車，
      該墜車女乘客應該是第 8車廂的乘客」等語（見台灣桃園
      地方法院檢察署 91年度他字第2338號偵查卷第4頁），又
      系爭列車於當日行駛時，8節載客車廂均由蔡建德1人負責
      查驗車票、處理列車上突發事務、協助關妥車門、勸導勿
      站立於車門，事故發生當時蔡建德僅查驗至第 7節車廂等
      情，亦為蔡建德於警詢時所自承。系爭列車屬需靠人工手
      動拉桿開關之車門，不具自動感應關門或警告等安全裝置
      ，而發生事故之系爭列車於行駛間附掛 8節載客車廂，卻
      僅配有1 名列車長負責協助關妥車門，實難確保系爭列車
      於啟動或行駛之際，各節車廂車門均能保持關閉狀態而無
      使乘客發生墜車之危險。本件被上訴人即係於系爭列車之
      列車長蔡建德查驗車票至第7節車廂時，於第8節車廂發生
      墜車事故，足證上訴人以系爭列車提供運送服務，並未具
      有通常可合理期待之安全性，而有安全上之危險。上訴人
      用以提供運送服務之系爭列車，有無法確保啟動之際車門
      關閉之安全上危險，造成被上訴人搭乘時自系爭列車上掉
      落而受傷，上訴人危險責任之違反與被上訴人之受傷間，
      具有相當因果關係，被上訴人主張上訴人違反消保法第7
      條第1項規定，堪以採信。
  (二)損害賠償之範圍：
    按不法侵害他人之身體或健康者，對於被害人因此喪失或減
    少勞動能力或增加生活上之需要時，應負損害賠償責任，民
    法第193條第1項定有明文。
    1.醫藥費部分：
      被上訴人主張因本件事故請求醫療費用自負額55,805元、
      健保醫療費用 245,378元，並提出醫療費用收據為證，上
      訴人不爭執此等收據之真正，惟抗辯應扣除證明書費、Ｘ
      光片複製費200元、牙齒檢查費50元、病房差額6,000元以
      及健保醫療費用不應由上訴人負擔云云。
      (1)證明書費、Ｘ光片複製費部分：
        被上訴人已提出 91年8月30日之診斷証明書證明其因本
        件車禍所受之傷害，被上訴人再提出下述之證明書，但
        未舉證證明與本件事故之請求有必要，自不得請求，故
        被上訴人於91年10月23日、92年1月25日、92年1月30日
        、 92年8月14日分別支出之證書費1,000元、160元、80
        元、80元，及92年9月17日支出之Ｘ光片複製費200元（
        見一審卷一第73、75、76、153、154頁）均不得請求，
        其中91年10月23日部分重複提出更無理由（見原審卷第
        13、73頁）。
      (2)牙齒檢查費部分：
        被上訴人因本件事故頭部及臉頰受創，因而支出牙齒檢
        查費50元，難謂與本件事故無關，應予准許。
      (3)病房差額費 6,000元部分：
        雖被上訴人主張，因本件事故頭部開刀，為免住於過於
        擁擠之普通病房而與其他病患接觸造成或增加感染機會
        ，而住於升等病房，應屬醫療過程所必要云云。但查，
        由國軍桃園總醫院94年6月20日醫樸字第 0940001898號
        覆函可知，6,000元為被上訴人92年1月21日至同年月25
        日住單人病房之差價費用（見本院卷第114 -1頁）。上
        揭費用發生之日期，距離被上訴人發生車禍之91 年7月
        26日已半年之久，難認屬最危險、易感染之時期，何況
        居住於健保病房是否遭感染之機會必然大於單人病房，
        亦屬可疑，被上訴人未能舉證病房差額費 6,000元屬醫
        療必要之支出，上訴人主張應予剔除，應予准許。
      (4)健保給付部分：
        按保險制度，旨在保護被保險人，非為減輕損害事故加
        害人責任，保險給付請求權之發生，係以定有支付保險
        費之保險契約為基礎，與因侵權行為所生損害賠償請求
        權，並非出於同一原因，後者之損害賠償請求權，殊不
        因受領前者之保險給付而喪失（最高法院68年台上字第
        42號判例參照）。經查，中央健康保險局就本件醫療費
        用之支付，係以被上訴人與其所訂之保險契約為基礎，
        與上訴人因違反消保法所負損害賠償責任無涉，而本件
        係因搭乘火車所生之交通事故，保險人亦無強制汽車責
        任保險法第31條代位求償權之適用，揆諸前揭判例意旨
        ，被上訴人自得請求賠償包含健保給付部分之必要醫療
        費用。被上訴雖主張得請求之健保給付費用扣除重複提
        出之91年 8月24日、91年9月13日及91年9月20日部分後
        ，應為 254,378元，但縱觀原審卷可知，被上訴人除上
        開日期外，尚有91年10月23日之醫療單據重複提出，金
        額318元（見原審卷一第13、73頁）。
      (5)被上訴人得請求之醫療費用詳如附表所示之 290,995元
        。
    2.勞動能力減損部分：
      被上訴人主張因本件事故造成勞工保險條例之殘廢等級給
      付標準表第9級殘廢，喪失勞動能力53.83%，依每月薪資2
      萬元、工作40年計算，共損失 3,000,000元。經查，被上
      訴人於本件事故發生時，固受有頭部外傷合併嚴重腦挫傷
      、開放性顱骨骨折之傷害，惟原法院於93年7月8日囑託台
      大醫院進行鑑定時，經神經學檢查發現其左側肢體深部肌
      腱反射增加，但肌力正常；其行動較慢，但用筆寫字及畫
      圓形、走路均屬正常，綜合其病史，主訴病狀及臨床檢查
      ，判斷其目前狀況屬於勞工保險條例之殘廢等級給付標準
      表第13級殘廢等級，有該院93年8月5日（93）校附醫秘字
      第9300007763號函、93年10月8日（93）校附醫秘字第930
      0211003號函在卷可稽（見原審卷一第239頁），本院審酌
      被上訴人受傷之情形，及被上訴人所提出由學者曾隆興依
      勞工保險條例第53條附表殘廢等級所製作之「各殘廢等級
      喪失或減少勞動能力比率表」所載，第13級殘廢等級之勞
      動能力為減少23.07%（本院卷第63頁），認被上訴人勞動
      能力減少比例為23.07%。上訴人雖主張勞工保險條例係按
      「體力勞動者」為標準而定，且依全殘與第13級殘障保險
      給付之比率以觀，給付比例為5%云云。惟，上訴人上開主
      張與實務見解不同，且未舉證以實其說，其主張自無可取
      。次按身體或健康受侵害，而減少勞動能力者，其減少及
      殘存能力之價值，應以其能力在通常情形下可能取得之收
      入為標準（最高法院61年台上字第1987號判例參照）。經
      查，被上訴人目前為在學學生，雖未實際工作，然其將來
      大學畢業時，依通常情形應有工作能力。此種將來之謀生
      能力，如由於身體或健康現在受有侵害，致預期有減少之
      情形時，於現在非不得向加害人為損害賠償之請求，至其
      損害賠償額，因被害人將來之職業不可預知，當可斟酌其
      資質、性格、及其家庭狀況，與其他情形以認定之。而依
      行政院所頒布最低基本工資每月15,840元，為在通常情形
      下可能取得之收入，自應以此標準為計算基礎。再查，被
      上訴人係75年2月24日出生，以其大學畢業97年7月計算工
      作時點，算至依勞動基準法得強制退休之60歲止，有勞動
      能力之期間為37年8個月，共可領薪452個月，其減少勞動
      能力之損失，依霍夫曼式計算扣除中間利息後，一次給付
      之賠償額為926,268元（計算式：15,840×253.00000000
      ×23.07 %＝927,535，元以下四捨五入）。
    3.慰撫金部分：
      按不法侵害他人之身體、健康、名譽、自由、信用、隱私
      、貞操，或不法侵害其他人格法益而情節重大者，被害人
      雖非財產上之損害，亦得請求賠償相當之金額，民法第19
      5條第1項前段定有明文。查被上訴人因本件事故受有前揭
      傷勢，顯非輕微，復於臉部、頭部造成撕裂傷約15公分，
      對少女心靈打擊，尤屬嚴重，雖被上訴人主張影響其學業
      及語言功能，惟被上訴人因本件車禍前後住院 2次合計住
      院日數僅16日，被上訴人亦自承因本事故僅請假數日即返
      校上課，並於93年間考上玄奘大學財務金融學系，且被上
      訴人於原審庭訊時亦能對答自如，足見被上訴人學業狀況
      及語言功能所受影響應非重大，本院審酌上情及兩造身分
      、地位、經濟狀況，認被上訴人請求之慰撫金以40萬元為
      適當。上訴人主張40萬元過高，然臉部、頭部之撕裂傷，
      對愛美少女之心靈打擊，顯非尋常上了年紀之中老年人可
      比擬，且被上訴人因傷重未痊癒難以持續學業，業已休學
      （本院卷第110頁），40萬元慰撫金應屬恰當。
  (三)按損害之發生或擴大，被害人與有過失者，法院得減輕賠償
    金額，或免除之，民法第217條第1項定有明文。經查，被上
    訴人發生墜車意外地點在系爭列車進入埔心車站前約 100公
    尺處，有前揭偵查卷附之現場平面圖可證，又被上訴人搭乘
    系爭列車原有座位乘坐，於系爭列車即將到達埔心站前，因
    急於下車而於系爭列車未停止前站立於車門口等情，已據證
    人張阿材於警訊時證述：「到中壢時，有一位中壢高中的女
    學生上來坐在我前面一排位子，快到埔心站我就站起來準備
    下車（時間約14時20分左右），該名女學生（經查為甲○○
    ）從我後面走過去，像是要到門口下車的樣子，當時列車已
    經進站但尚未停止，就聽到有人喊有人掉下去了」等語明確
    （見前開偵查卷第 8頁）。被上訴人係高中學生，並定期搭
    乘火車通勤上學，按理應知列車於進站前因煞車等因素，常
    有晃動之情形，且上訴人於系爭列車各節車廂近通道處，均
    張貼警告標示勸導乘客於列車未停止勿站立車門，乃被上訴
    人疏未遵守，於系爭列車尚未完全停止前站立車門，因而發
    生墜車意外，應認被上訴人就本件事故之發生與有過失。上
    訴人雖主張系爭車門係被上訴人急於下車所開啟，此為被上
    訴人所否認，上訴人復未舉證證明開啟車門者係被上訴人（
    其於本院請求訊問之證人涂高夫、賴朝曦、江龍萬均不能證
    明開啟車門者係被上訴人），其主張自非可採。本院斟酌事
    故發生情節及被上訴人之過失情形，認被上訴人應負擔40%
    之過失責任，則其前開所得請求之部分，經酌減40%後為
    971,118元（計算方式為：
    [290,995＋927,535＋400,000]×60%＝971,118）。
五、綜上所述，被上訴人主張上訴人違反消保法第7條第1項規定
    ，應堪採信。從而，被上訴人依同條第 3項規定請求上訴人
    賠償974,718元及自起訴狀繕本送達之翌日即92年1月22日起
    至清償日止，按週年利率5%計算之利息，為有理由，應予准
    許。逾此範圍之請求，則屬無據，應予駁回。原審就超過上
    開應准許部分，為上訴人敗訴之判決，並為假執行之宣告，
    自有未洽。上訴意旨就此部分指摘原判決不當，求予廢棄改
    判，為有理由。至於上開應准許部分，原審判命上訴人給付
    ，並為假執行之宣告，核無違誤，上訴意旨，就此部分，仍
    執陳詞，指摘原判決不當，求予廢棄，為無理由，應駁回其
    上訴。
六、本件事證已臻明確，兩造其餘主張之攻擊防禦方法，經核與
    本件判決結果無影響，爰不逐一論述，併此敘明。
七、據上論結，本件上訴為一部有理由，一部無理由，依民事訴
    訟法第450條、第449條第1項、第79條，判決如主文。
中　　華　　民　　國　　94　　年　　8  　月　　 3 　　日
                  民事第二庭審判長法  官    吳謙仁
                                  法  官    魏大喨
                                  法  官    蘇瑞華
正本係照原本作成。
不得上訴。
中　　華　　民　　國　　94　　年　　8 　　月　　4 　　日
　　　　　　　　　　　　　　　　　書記官    賴以真
